【裁判字號】    93,重上,119
【裁判日期】    950207
【裁判案由】    損害賠償
【裁判全文】
臺灣高等法院臺中分院民事判決         93年度重上字第119號
上  訴  人  中央存款保險股份有限公司
法定代理人  甲○○
訴訟代理人  吳紹貴律師
複 代 理人  王朝揚律師
            林正雄律師
被 上 訴人  施富騰（原名施議昇）
上當事人間請求損害賠償事件，上訴人不服台灣彰化地方法院92
年度重訴字第243號中華民國93年10月22日第一審判決，提起上
訴，本院於民國95年1月24日言詞辯論終結，判決如下：
    主      文
原判決關於駁回下開第二項之訴並該部分假執行之聲請暨訴訟費
用之裁判均廢棄。
被上訴人應給付上訴人新台幣壹仟伍佰柒拾伍萬元，其中新台幣
陸佰陸拾伍萬元自民國八十三年四月十五日起，新台幣玖佰壹拾
萬元自民國八十四年九月六日起均至清償日止，按週年利率百分
之五計算之利息。
其餘上訴駁回。
第一、二審訴訟費用由上訴人負擔二分之一，餘由被上訴人負擔
。
本判決上訴人以新台幣伍佰伍拾萬元為被上訴人供擔保後，得假
執行。
    事實及理由
一、被上訴人經合法通知未於言詞辯論期日到場，核無民事訴訟
    法第386條所列各款情形，茲依上訴人之聲請由其一造辯論
    而為判決，合先敘明。
二、本件上訴人起訴主張：
  (一)緣行政院金融重建基金依行政院金融重建基金設置及管理
      條例（下稱重建基金管理條例）第10條第1項規定，委託
      上訴人處理經營不善之金融機構，而訴外人彰化縣埔鹽鄉
      農會（下稱埔鹽鄉農會）之信用部因淨值已成負數，經行
      政院金融重建基金列為重建基金管理條例第5條第1項所定
      之經營不善金融機構，嗣財政部以民國（下同）90年9月
      14日台財融(三)字第0903000116、0903000103號函示，依金
      融機構合併法第13條第1項規定停止埔鹽鄉農會會員代表
      、理事、監事及總幹事對信用部有關之職權，並指定上訴
      人代行上述對信用部之職權。而上訴人依重建基金管理條
      例第16條第4項所賦予之法定訴訟擔當權，於行政院金融
      重建基金彌補埔鹽鄉農會資產負債缺口，並取得埔鹽鄉農
      會對被上訴人之損害賠償債權後，代行政院金融重建基金
      對被上訴人提起民事損害賠償訴訟，並得代位受領損害賠
      償金額。
  (二)被上訴人自80年1月起至87年6月止擔任埔鹽鄉農會信用部
      放款徵信調查人員，負責貸款查估業務，係為埔鹽鄉農會
      處理事務之人員，故被上訴人與埔鹽鄉農會間有委任關係
      ，依民法第535條規定，被上訴人於處理事務時，自應以
      善良管理人之注意義務為之，始克其職；詎被上訴人於83
      年4月15日間，利用辦理訴外人謝新呈申辦抵押貸款新台
      幣（下同）14,000,000元之機會，明知謝新呈提供之抵押
      擔保品即坐落彰化縣埔鹽鄉○○段第1450、1451地號土地
      及第1450地號上門牌號碼埔鹽鄉○○路2巷4之1號之建物
      ，市價每坪約僅值150,000元，竟高估為每坪200,000元，
      且違背埔鹽鄉農會受理不動產抵押及不動產估價之方法，
      即土地擔保放款值最高係以土地時價扣除按時價計算增值
      稅後百分之80為準，建築物評估單價則為：每平方公尺×
      （１／使用年數／耐用年數）×百分之80，惟被上訴人未
      予折算，逕以百分之百計算，作為埔鹽鄉農會核貸14,000
      ,000元之依據，而為違背任務之行為，嗣謝新呈未繳交本
      息，致生損害於埔鹽鄉農會；另被上訴人復於84年9月6日
      辦理訴外人謝新弟借貸15,000,000元申請案時，亦明知訴
      外人朱文祥所提供作為抵押擔保品之雲林縣斗南鎮○○段
      第656、656之3、656之4、656之5、656之6、656之7、660
      、660之7、668地號等土地地目均為田，且鄰近之建地每
      坪市價約僅150,000元至180,000元，竟高估為每坪280,00
      0元，並製作不動產放款值調查表，致埔鹽鄉農會予以核
      貸15,000,000元，而為違背任務之行為，俟謝新弟貸得15
      ,000,000元後，也未繳交本息，致生損害於埔鹽鄉農會；
      上開事實業經原法院刑事庭以89年度訴字第742號判決確
      定在案。
  (三)據上，被上訴人為埔鹽鄉農會放款徵信調查員，竟於謝新
      呈、謝新弟申貸時，違法超貸予謝新呈14,000,000元、謝
      新弟15,000,000元，造成埔鹽鄉農會重大損害，依民法第
      544條、農會人事管理辦法第48條規定，被上訴人對行政
      院金融重建基金自負有29,000,000元之損害賠償責任，並
      得由上訴人代位受領。上訴人爰依民法第544條及重建基
      金管理條例第16條第4項規定，求為判命被上訴人應給付
      行政院金融重建基金29,000,000元及其中14,000,000元部
      分自83年4月15日起，其餘15,000,000元部分自84年9月6
      日起，均至清償日止，按週年利率百分之5計算之利息，
      並由上訴人代位受領，併請准供擔保宣告假執行之判決等
      語。
三、被上訴人經合法通知未到場陳述，據其在原審之辯解為：
  (一)否認上訴人本件請求所為之主張，被上訴人辦理貸款業務
      均依程序辦理，並無圖利他人。而被上訴人之所以未對鈞
      院89年度訴字第742號刑事判決提起上訴，是因上開刑事
      判決同時諭知緩刑，並非被上訴人承認刑事判決所認定之
      事實。
  (二)訴外人朱文祥、謝新呈於上開刑事案件中有關地價之供稱
      ，均與其等申貸時向被上訴人所言不同，且台灣彰化地方
      法院檢察署偵查上開案件時，並未命朱文祥、謝新呈與被
      上訴人當面對質以詳查真相，就認定被上訴人私自抬高地
      價，復不採信被上訴人曾實地勘查及詢問當地人士始作成
      評估地價之事實。
  (三)上開刑事案件證人即埔鹽鄉農會總幹事昌民朝所稱並無斟
      酌保證人資力作為考量貸款金額之例等語，乃訊問筆錄誤
      載，蓋昌民朝所指是資歷而非資力（當時農會信用部與金
      融業係採相同做法，即均斟酌保證人財產作為考量貸款金
      額）。
  (四)埔鹽鄉農會之放款估價辦法，從80年間的公告地價貸放依
      時價一半貸放，到83年1月24日第12屆第6次理事會通過放
      款辦法送彰化縣政府備查完成後，實行亦未違背「未予折
      算百分之80貸放」；而公文送彰化縣政府備查往返到埔鹽
      鄉農會貸款經辦人員簽辦時間，與謝新呈貸款案時間同為
      83年4月。
  (五)上訴人主張被上訴人超貸29,000,000元是從何而來？豈有
      謝新呈、謝新弟貸款額共29,000,000元，即謂超貸額亦為
      29,000,000元？更何況貸款所提供之抵押物尚未拍定，一
      切貸款債權均存在，何來29,000,000元之超貸？
  (六)上訴人從83年間扮演之角色即如同民間一般保險業，收受
      貸款人所支付參加保險之費用，而農會信用部送往參加保
      險之案件中，上訴人並非全數承保，亦即有遭上訴人退件
      者，依此足見上訴人有其專業之自主性、判斷力，惟上訴
      人如今卻推卸責任，向被上訴人請求損害賠償，實無理由
      等語置辯，並聲明求為駁回上訴人之訴及假執行之聲請。
四、本件原審對上訴人之請求，判決敗訴，駁回上訴人之起訴及
    假執行之聲請，上訴人不服，求為廢棄原判決，命被上訴人
    應給付上訴人上訴聲明之金額。被上訴人未到場陳述意見亦
    未提出書狀為任何聲明或陳述。
五、關於兩造主張之事實及其攻擊防禦方法，均與原審判決書所
    記載者相同，茲引用之。
六、兩造在本審提出之新攻擊防禦方法：
 （一）上訴人方面：
       本件超貸案所附隨之擔保品，或因存有產權糾紛，或因
       屬單位面積極小之畸零袋地，於金融機構申貸時，因變
       價困難且欠缺一般市場交易價值，故依一般金融機構貸
       款實務，根本不應許可准貸。乃被上訴人無視於此竟仍
       予以准貸，且該擔保品經會計師查核評估後認日後已無
       回收之可能。另謝新呈、謝新弟二人於核貸後均未繳交
       本息，致埔鹽鄉農會因此受損失等情，亦有刑事判決書
       附卷可稽。據上之說明，就埔鹽鄉農會因此所受之損失
       合計29,000,000元，自應由被上訴人負責賠償至明。且
       被上訴人於違法超貸予謝新呈、謝新弟二人合計29,000,
       000元後，謝新呈、謝新弟二人亦均未繳交本息，所造成
       埔鹽鄉農會之損失合計29,000,000元，於埔鹽鄉農會受
       讓予彰化銀行承受時，上訴人就此所受之損失合計29,00
       0,000元，依法自須賠付彰化銀行至明。是上訴人訴請被
       上訴人給付就其所賠付之29,000,000元，乃屬有據。
 （二）被上訴人方面：
       未到場為任何聲明或陳述。
七、本院關於前述兩造提出新攻擊防禦方法之意見：
  （一）上訴人主張被上訴人前開行為違反與埔鹽鄉農會間之委
        任契約義務，主張依重建基金管理條例第16條第4項，
        伊得以自己名義，代參加存款保險機構或行政院金融重
        建基金向應負賠償之人提起本件訴訟。按重建基金管理
        條例第16條規定：「參加存款保險機構之負責人或職員
        ，意圖為自己或第三人不法之利益，或損害參加存款保
        險機構、中央存款保險公司或本基金之利益，而為違背
        其職務之行為，致生損害於參加存款保險機構、中央存
        款保險公司或本基金之財產或其他利益者，處三年以上
        十年以下有期徒刑，得併科新臺幣一億元以下罰金。參
        加存款保險機構之負責人或職員二人以上共同實施前項
        犯罪之行為者，得加重其刑至二分之一，並應負連帶賠
        償責任。第一項之未遂犯罰之。中央存款保險公司得以
        自己之名義，代參加存款保險機構或本基金向應負賠償
        責任之人，提起民事訴訟」，考其立法理由謂：「為防
        範參加存款保險機構之負責人或職員藉職務牟取不法不
        利益，以致發生道德風險之虞，爰參考銀行法第125條
        之2及美國於1990年制定儲貸業與銀行業詐欺起訴與納
        稅人權益回復等規範，於第一至第三項規定要保機構之
        負責人或職員之刑事責任，並較刑法之背信罪加重其刑
        事責任。二、為避免要保機構負責人或職員二人以上共
        同實施第一項犯罪之行為，而嚴重損害參加存款保險機
        構、中央存款保險公司或本基金之財產或其他利益，爰
        於第二項明定得加重處罰，以收嚇阻之效。三、另於第
        四項明定中央存款保險公司得以自己名義，代參加存款
        保險機構或本基金向應負賠償責任之人，提起民事訴訟
        ，以遏道德風險。」，蓋因中央存款保險公司對於參加
        保險機構所受之損害負有承保理賠責任，故使其得本於
        自己之請求權向參加存款保險機構之負責人或職員等侵
        權行為人求償，以保障其權利，準此足見重建基金管理
        條例第16條第4項係針對同條前項情形所享有訴訟上之
        請求權，其得以自己名義代位起訴者，自僅限於參加保
        險機構人員因違反同條項所生侵權行為之損害賠償責任
        。易言之，中央存款保險公司之代位權，雖屬法定代位
        權，於中央存款保險公司依重建基金管理條例第10條規
        定賠付後，參加存款保險機構對其負責人或職員之請求
        權即移轉於中央存款保險公司，此處之「請求權」，既
        係基於參加存款保險機構對其負責人或職員因違反該條
        文第一項規定（或刑法背信罪）之損害賠償請求權而來
        ，自應僅限於侵權行為而取得之損害賠償請求權。
  （二）本件被上訴人自80年1月起至87年6月止擔任彰化縣埔鹽
        鄉農會放款徵信調查人員，負責貸款查估算業務，明知
        謝新呈提供坐落彰化縣埔鹽鄉○○段第1450、1451地號
        共計133坪，每坪市價僅值150,000元，竟高估200,000
        元，超貸6,650,000元，另又辦理謝新弟貸款案時，明
        知朱文祥所提供之坐落雲林縣斗南鎮○○段第656、656
        之3、656之4、656之5、656之6、656之7、660、660之7
        、668地號共計91坪土地，大部分為畸零地，並無多大
        價值，每坪市價為180,000元，竟高估每坪為280,000元
        ，致埔鹽鄉農會超貸9,100,000元，無法收回，造成埔
        鹽鄉農會之損失，被上訴人因此為台灣彰化地方法院判
        處有期徒刑1年確定（見卷附之該院89年度訴字第742號
        判決書正本），被上訴人有侵權行為造成他人損害之事
        實，甚為明顯，則本件上訴人於行政院金融重建基金依
        重建基金管理條例第10條規定賠付後，上訴人依同條例
        第16條第4項規定代參加存款保險機構對其負責人或職
        員提起侵權行為損害賠償請求權，為有理由，其計算上
        訴人之損害金額如下：
        1、埔鹽鄉○○段第1450、1451地號面積共133坪（見台
           灣彰化地方法院89年度訴字第742號刑事卷第33頁）
           ，上訴人自承每坪市價150,000元，被上訴人竟高估
           200,000元，每坪高估50,000元，此亦經台灣彰化地
           方法院89年度訴字第742號刑事確定判決認定被上訴
           人犯背信罪名屬實，則上開2筆土地高估6,650,000
           元，乃上訴人之損失。
        2、斗南鎮○○段第656、656之3、656之4、656之5、65
           6之6、656之7、660、660之7、668地號面積共91坪
           （見同上刑卷第32頁），上訴人自承每坪市價為180
           ,000元，被上訴人竟高估每坪為280,000元，此亦經
           上述刑事確定判決認定屬實，則上開9筆土地，被上
           訴人高估9,100,000元，乃上訴人之損失。
        3、埔鹽鄉○○路2巷4之1號建物市價經鑑定為2,524,00
           0元（見台灣彰化地方法院檢察署偵查卷第60頁），
           上開建物仍存在，此部分並未造成上訴人之損失，
           不予計入。
        4、被上訴人就上開二項土地不動產高估金額為15,750,
           000元，此係上訴人之實際損失。則上訴人請求被上
           訴人賠償金額在上開金額範圍內及造成上訴人損害
           之翌日起至清償日止，按年息百分之5計算之利息為
           有理由，應予准許，原審為上訴人全部敗訴判決，
           為無理由，上訴意旨求為廢棄，就上開部分為有理
           由，應予廢棄改判如主文第二項所示，逾上述金額
           範圍外之請求，為無理由，此部分上訴，應予駁回
           。
八、另上訴人陳明願供擔保，請求為假執行，爰酌定如主文所示
    相當之金額予以准許，附此敘明。
據上論結，本件上訴為一部有理由，一部無理由，並依民事訴訟
法第449條第1項、第450條、第463條、第385條第1項前段、第39
0條、第79條前段，判決如主文。
中    華    民    國    95    年    2     月    7     日
                    民事第四庭審判長法  官  黃斐君
                                    法  官  陳蘇宗
                                    法  官  黃永祥
以上正本係照原本作成。
兩造均得上訴。
如對本判決上訴，須於收受判決送達後20日內向本院提出上訴書
狀，其未表明上訴理由者，應於提出上訴後20日內向本院提出上
訴理由書（須按他造人數附具繕本）。
上訴時應提出委任律師為訴訟代理人之委任狀。具有民事訴訟法
第466條之1第1項但書或第2項之情形為訴訟代理人者，另應附具
律師及格證書及釋明委任人與受任人有該條項所定關係之釋明文
書影本。
                                    書記官  陳文琴
中    華    民    國    95    年    2     月    8     日
                                                      Ｂ


司法院資訊處製作；財團法人民間司法改革基金會備份。
